Inventaris van het archief van het Ministerie van Defensie: Collectie betreffende zuiveringen, 1945-1959. Band I: Inleiding, Inventaris
Nationaal Archief, Den Haag
Ministerie van Defensie: Collectie Zuiveringen
Defensie / Coll. Zuiveringen
1945-1959
D27547
42.70 meter; 825 inventarisnummers.
Normale geschreven, getypte en gedrukte documenten, geen bijzondere handschriften.
Nationaal Archief, Den Haag
Adviescommissie zuivering van de dienst van loodswezen
Commissie beoordeling officieren bezet gebied
Commissie Van Asbeck, gedragingen marine-officieren Nederland
Commissie verantwoording krijgsgevangen officieren der KL
Commissie verantwoording krijgsgevangen officieren KNIL
Commissie zuivering beroepspersoneel beneden den rand van 2e luitenant
Militaire commissie van advies zuiveringsbesluit 1945
Zuiveringscommissie ingesteld door het bestuur van de Koninklijke Nederlandsche Amateur Schermbond
De archiefbescheiden in de collectie zuiveringen van het Ministerie van Defensie bevatten voornamelijk dossiers op het gebied van het verhoren, onderzoeken, beoordelen van en adviseren aan de minister betreffende het al dan niet handhaven van militairen. Het archief is nader toegankelijk door middel van eigentijdse toegangen en door namen- en zakenindexen. Hier rusten echter openbaarheidbeperkingen op.
Archiefvorming
Geschiedenis van de archiefvormer
INLEIDING
Geschiedenis van de archiefvormers
Bij besluit van 13 januari 1944 (No E 14) werd het Zuiveringsbesluit vastgesteld. In genoemd besluit werd bepaald dat - onder andere - de Hoge Colleges van Staat gezuiverd zouden worden.
In augustus 1945 werd een nieuw Zuiveringsbesluit vastgesteld: het Zuiveringsbesluit 1945 (Stb F 132). In vergelijking met het eerdere besluit kende het 2 nieuwe gronden waarop gezuiverd (de facto: ontslagredenen) kon worden en meer gradaties in strafopleggingen. Zo konden ambtenaren die ontrouw waren gebleken aan de zaak van het Koninkrijk of door gedragingen of uitlatingen blijk hadden gegeven van een nationaal-socialistische geestesgesteldheid worden ontslagen. Ook konden lichtere straffen worden opgelegd.
Artikel 5 lid 4 verplicht een commissie van onderzoek in te stellen, bij gemeenschappelijke beschikking van de Minister-president en de minister van Binnenlandse Zaken. De taak van deze commissie was het adviseren van de betrokken minister alvorens deze tot ontslag op grond van de bepalingen van genoemd Zuiveringsbesluit overging.
Bij Koninklijk Besluit van 23 februari 1946, nr. 23 werd de werkwijze van de zuiveringscommissies vastgelegd.
Om te kunnen beoordelen welke officieren of minderen voor ontslag in aanmerking kwamen, werden er drie commissies ingesteld:
1) De commissie beoordeling officieren bezet gebied (voortaan: CBOBG), onder voorzitterschap van de reserve generaal-majoor H. Koot, werd ingesteld bij ministeriële beschikking van 7 juni 1945, nr. 75.
In augustus 1945 werden de volgende subcommissies ingesteld:
Noord-Holland; 's-Gravenhage en omstreken; Rotterdam en omstreken; Utrecht west; Utrecht oost; Groningen-Friesland en Drenthe; Overijssel en Gelderland; Noord-Brabant en Zeeland; Limburg.
Daarnaast werd een subcommissie voor de beoordeling van officieren van gezondheid geïnstalleerd. Deze werd ook, na toevoeging van een hoofdofficier van de tandheelkundige dienst respectievelijk van de farmaceutische dienst, bevoegd voor het beoordelen van tandartsen en apothekers.
Voor stukken omtrent het eindverslag en beschouwingen omtrent de werkzaamheden van deze subcommissie zie onder andere Centraal Archievendepot (CAD). geheim verbaalarchief ministerie van Oorlog (mvO), verbaal van 23v maart 1948, Y 54.
Ook werden aparte subcommissies in het leven geroepen voor de beoordeling van veterinaire officieren en (hoofd-)opzichters van fortificatiën.
Hoofdofficieren verschenen in persoon voor de CBOBG, terwijl subalterne- en aspirant-officieren werden gehoord door de regionale subcommissies. De subcommissies zonden de dossiers door naar de CBOBG, die, in het geval de subcommissie een gunstig advies gaf, het dossier naliep en, zo er geen bijzonderheden in het dossier opdook, zonder verhoor van de betrokkenen dit overnam en aldus de minister meedeelde.
Indien het oordeel van een subcommissie over een officier ongunstig luidde werd de betrokkene opnieuw gehoord, nu door de CBOBG.
De commissie beëindigde haar werkzaamheden met ingang van 1 juli 1947.
CAD, geheim verbaalarchief mvO, verbaal van 18 juni 1947, nr. W 107.
De subcommissie ter beoordeling van veterinaire officieren zette haar activiteiten voort onder de naam commissie voor de beoordeling van officieren-paardenarts en ressorteerde als zodanig rechtstreeks onder de minister van Oorlog.
CAD, geheim verbaalarchief mvO, verbaal van 14 juli 1947, nr. Q 121.
Deze commissie werd opgeheven met ingang van 15 maart 1948.
CAD, geheim verbaalarchief mvO, verbaal van 28 februari 1948, nr. E 39.
De CBOBG bracht ongeveer 8850 adviezen uit, waarbij 350 zaken voor nader advies aan de militaire commissie van advies (zie hieronder) werden voorgelegd.
2) Verder functioneerde nog de commissie verantwoording krijgsgevangen officieren der KL (voortaan: CVKO) onder voorzitterschap van luitenant-generaal J.J.G. van Voorst tot Voorst. Hier werden 2900 gevallen onderzocht, waarvan 150 nader door de militaire commissie van advies werden beschouwd.
3) De commissie zuivering beroepspersoneel beneden den rang van 2e luitenant, met als voorzitter kolonel V.E. Nierstrasz werd ingesteld op 1 januari 1946 en eind 1946 opgeheven. Dit nadat om en nabij 1230 dossiers behandeld waren, waarvan 836 behorend tot het beroeps- en reservepersoneel en 396 dienstplichtigen. Inzake het beroepspersoneel werd in 150 zaken aan de minister het advies niet handhaven gegeven.
Op grond van door de drie bovengenoemde commissies uitgebrachte adviezen bepaalde de minister van Oorlog, welke officieren en minderen voor ontslag in aanmerking kwamen.
De militaire commissie
De commissie voerde deze taak uit op grond van het Zuiveringsbesluit 1945, artikel 5, lid 4 (Stb F 132).
van advies Zuiveringsbesluit 1945, ingesteld bij beschikking van de Minister-president en de minister van Binnenlandse Zaken van 24 mei 1946 nr. Z5392, had tot taak de minister van Oorlog advies uit te brengen in gevallen waarin deze minister overwoog beroeps- of reservepersoneel te ontslaan op grond van bepalingen van genoemd Zuiveringsbesluit. Deze commissie werd voorgezeten door luitenant-generaal b.d. jhr. W. Röell. Op 19 december 1946 werden een aantal plaatsvervangende leden benoemd en werd tevens mr. J.C. van Alphen de Veer tot secretaris benoemd. Eind 1958 beëindigde de commissie haar werkzaamheden. De commissie vroeg daarom de minister van Oorlog om de opheffing van de commissie te bewerkstelligen. Hierbij moest ook een regeling worden getroffen inzake het archief.
CAD, archief ministerie van Oorlog, directoraat personeel, dossier P 114705.
Deze commissie werd opgeheven bij gemeenschappelijke beschikking van de Minister-president en de minister van Binnenlandse Zaken van 21 april 1959.
Adviescommissie zuivering van het loodswezen
Bij beschikking van de minister van Marine van 10 augustus 1945 werd de Marine-inlichtingendienst opdracht gegeven een onderzoek uit te voeren naar de politieke gezindheid en de houding en gedragingen tijdens de bezetting van het personeel van de dienst van loodswezen. Aan de hand van de door deze dienst opgemaakte rapportages werd vervolgens door een commissie onder voorzitterschap van kapitein ter zee K. van Aller advies uitgebracht of en zo ja welke maatregelen tegen personeel van deze dienst diende te worden getroffen.
Commissie van Asbeck
Deze zuiveringscommissie was belast met het onderzoeken van de gedragingen van marine-officieren en werd ingesteld bij Koninklijk Besluit van 28 september 1945, nr. 36.
Zie voor de voorstukken: Centraal Archievendepot, het zeer geheim archief van het ministerie van Marine, dossier II/27/310/1/ZG.
Commissie Verantwoording Krijgsgevangen Officieren van het Koninklijk Nederlandsch-Indisch Leger (CVKOKNIL)
Deze commissie werd ingesteld bij beschikking van 25 juni 1945 door de minister van Oorlog, met als doelstelling het beoordelen van gedragingen van officieren van het KNIL die bij het uitbreken van de oorlog in Nederland verbleven. Voorzitter was lt-gen J.J.G. Baron van Voorst tot Voorst.
Geschiedenis van het archiefbeheer
Geschiedenis van de archieven
CBOBG
Het archief kende een tweedeling: dossiers inzake te handhaven en dossiers inzake niet te handhaven officieren. De dossiers handhaven werden alfabetisch-lexicografisch opgelegd. De afdeling officieren niet handhaven was (in 1960) als volgt opgebouwd:
A 13 Adressen onbekend
A 14 Geïnterneerden
A 15 Gehoord door subcommissie, doch niet door hoofdcommissie
A 16 Nimmer gehoord
A 17 Officieren, die tijdens de bezetting niet in bezet gebied waren
A 18 Aalmoezeniers en veldpredikers
A 19 Zijn in krijgsgevangenschap geweest
A 20 Officieren van hoge rang
A 21 Subcommissie: niet handhaven. Door vertrek naar Indië niet door hoofdcommissie gehoord
A 22 Overleden
A 23 Nimmer gehoord
A 24 Van alles wat
A 25 Buitenlands
A 26 Subcommissie: handhaven. Daarna klacht ingekomen
A 27 Gepensioneerden
A 28 Nimmer gehoord. Indië
A 29 Marineofficieren
A 30 Zieke officieren
A 31 KNIL
A 32 Personen, die in 1940 geen officier noch adspirant-officier waren
Het archief van de CBOBG werd omstreeks september 1947 overgedragen aan de secretaris van de militaire commissie van advies Zuiveringsbesluit 1945. In de akte van overdracht werd opgemerkt dat de dossiers A 28-A 32 bij de overdracht niet werden aangetroffen. De CBOBG weigerde het kaartsysteem mee over te dragen, omdat, zo werd gesteld, op deze kaarten "(...) dusdanige aantekeningen stonden, die voor buitenstaanders, waaronder gerekend werd ieder die niet tot het secretariaat van de Commissie Koot ... niet begrijpelijk [waren]."
Na opheffing van de commissie voor de beoordeling van officieren-paardenarts werd het archief van voornoemde commissie eveneens aan de secretaris van de militaire commissie van advies Zuiveringsbesluit 1945 overgedragen.
Tijdens de bewerking van het archief werd een dossier afgedwaalde archiefbescheiden, aangetroffen in de collectie H. Koot, teruggebracht in deze collectie onder inventarisnummer 616.
CVKO
De eigentijdse toegang op het archief bestond uit een alfabetisch-lexicografische kaartindex en een kaartindex, maar dan gesplitst in reserve-officieren, non-actief personeel et cetera.
Het archief van de CVKO werd eind 1947 eveneens overgedragen aan de militaire commissie van advies Zuiveringsbesluit 1945.
Commissie zuivering beroepspersoneel beneden den rang van 2e luitenant
Het archief van de commissie Nierstrasz werd omstreeks december 1946 aan het ministerie van Oorlog overgedragen.
CAD, geheim verbaalarchief mvO, verbaal 1946 nr. I 263.
Militaire commissie van advies Zuiveringsbesluit 1945
De dossiers, 1980 stuks in totaal, waren numeriek opgeborgen. Er was een alfabetisch-lexicografische index in de vorm van een kaartsysteem. Op deze kaartjes was per dossier onder andere vermeld de datum en de inhoud van het aan de minister uitgebrachte advies en de door deze genomen beslissing. Door de commissie uitgebrachte adviezen werden zowel opgeborgen in het dossier van de desbetreffende persoon als in serie die numeriek werd opgelegd. De serie dossiers was verder ontsloten door middel van een inhoudsopgave ("dossierboek") waarin aantekening werd gehouden van het nummer van het dossier, naam, voornamen (afgekort), rang/stand, eventueel seponeren van de zaak (indien een A in blauw potlood tussen de rang staat), inhoud van het advies van de commissie, de datum van de doorzending van het advies aan de minister, de datum van en het dossiernummer van de beslissing van de minister.
De archieven van de militaire commissie van advies Zuiveringsbesluit 1945, CBOBG, CVKO en de adviescommissie voor de zuivering van het personeel van de voormalige Nederlandse Arbeidsdienst werden op 16 november 1960 door de secretaris van de voormalige militaire commissie van advies Zuiveringsbesluit 1945 overgedragen aan het ministerie van Defensie.
CAD, archief ministerie van Defensie, dossier 258720.
CVKOKNIL
De archiefbescheiden welke beschreven zijn onder inventarisnummer 623 werden in 1997 overgedragen door de Centrale Archief Selectiedienst aan het CAD. De stukken werden tijdens de bewerking door het CAS van de zuiveringsarchieven van het Ministerie van Binnenlandse Zaken aangetroffen en van dit archiefblok afgescheiden.
De verwerving van het archief
Overbrenging van een overheidsarchief
Het archief is krachtens bepalingen van de Archiefwet overgebracht.
De verwerving van het archief
Het archief is krachtens bepalingen van de Archiefwet overgebracht.
Inhoud en structuur van het archief
MAISAO-WOTAP; 2.13
Inhoud
Aanwijzingen voor het gebruik
De bijlagen 1-6, welke zijn opgenomen in band II en III, zijn slechts raadpleegbaar na ondertekening van een formulier voor inzage van stukken met openbaarheidsbeperking.
Selectie en vernietiging
In 1999 werden bij de inventarisatie van deze archieven totaal 48 centimeter archiefbescheiden vernietigd. In het algemeen werden dubbele exemplaren verwijderd en vernietigd. Uit het archief van de militaire commissie Zuiveringsbesluit 1945 werden vernietigd:
Minuten van aanbiedingsbrieven van adviezen inzake artikel 5 lid 4 van het Zuiveringsbesluit 1945 aan de minister van Oorlog, zonder de bijlagen
Ingekomen aanbiedingsbrieven van afschriften van beschikkingen van het ministerie van Oorlog en het ministerie van Marine, aangetroffen zonder de bijlagen (deze bevinden zich op een hoger bewaarniveau, in casu in het geheim verbaalarchief van het ministerie van Oorlog, serie verbalen inzake de zuivering in minuutvorm)
Comptabele bescheiden
Stukken betreffende tewerkstelling, bevordering, voordracht voor een koninklijke onderscheiding, ontheffing uit functie van medewerkers bij de commissie
Stukken betreffende vacatiegelden van leden van de commissie
Stukken betreffende een onderzoek naar het opheffen van voorlopig arrest van de res-kap J.H.G.H. V. door lt-gen mr J.H. Kruls
Stukken betreffende een onderzoek door de commissie ad hoc inzake M.L. P.
Het gedeponeerd archief (ingekomen en minuten van uitgaande stukken) bij de subcommissie Utrecht-oost, 1945
Uit het archief van de commissie zuivering beroepspersoneel beneden den rang van 2e luitenant werd ongeveer 24 centimeter dubbele archiefbescheiden, afschriften en documentatie vernietigd.
Aanwijzingen voor de gebruiker
Openbaarheidsbeperkingen
Volledig beperkt openbaar (B). Tot 75 jaar na sluiting dossier alleen ter inzage na schriftelijke toestemming tot raadpleging, te verkrijgen d.m.v. een schriftelijk verzoek (per brief, inclusief onderzoeksopzet) aan de directeur van het Nationaal Archief t.a.v. het hoofd Onderzoek. Dit geldt ook voor de bijlagen op de toegang.
Materiële beperkingen
Het archief kent geen materiële beperkingen.
Aanvraaginstructie
Openbare archiefstukken kunnen online worden aangevraagd en gereserveerd. U kunt dit ook via de terminals in de studiezaal van het Nationaal Archief doen. Om te kunnen reserveren dient u de volgende stappen te volgen:
U maakt een profiel aan op www.gahetna.nl, en logt vervolgens in
Via de archiefinventaris (alleen de beschrijvingen met rode nummers) selecteert u het gewenste archiefstuk door op de knop 'Reserveren' te klikken
In het volgende scherm geeft u aan op welke dag u het archiefstuk wilt inzien
Indien u zich bevindt in de studiezaal en een tafelnummer heeft ontvangen kunt u dit nummer vermelden. Als u geen tafelnummer heeft kunt u tafelnummer 777 laten staan
Vervolgens bevestigt u uw reservering door deze te versturen.
Verwant materiaal
Beschikbaarheid van kopieën
Verwante archieven
Inventaris van het archief van de commissie onderzoek gedragingen marinepersoneel Nederlands-Indië, 1945-1949 (CAD inv. nr. 168).Zie toegang 2.12.51
Voor meer stukken inzake zuivering zie ook het geheim verbaalarchief van het ministerie van Oorlog, 1946-1954, serie zuivering.
Bijlagen
Lijst met gebruikte afkortingen in stukken alsmede in de nadere toegangen
Wapen
AD
Algemene Dienst
Art
Artillerie
BA
Bereden Artillerie
BD
Bijzondere Diensten
BVA
Bereden Veld Artillerie
Cav
Cavalerie
G
Genie
GD
Geneeskundige Dienst
Geneesk Tr
Geneeskundige Troepen
Gr
Grenadiers
GS
Generale Staf
H
Huzaren
Inf
Infanterie
Int
Intendance
J
Jagers
KMD
Korps Motor Dienst
KRA
Korps Rijdende Artillerie
LuA
Luchtdoel Artillerie
LW
Luchtwacht
MA
Militaire Administratie
Mart
Motorartillerie
MD
Materieel Dienst
MeteoD
Meteorologische Dienst
MG
Militair Gezag
MGD
Militair Geneeskundige Dienst
ML
Militaire Luchtvaart
MP
Militaire Politie
PW
Pantserwagen
SD
Speciale Diensten
VLSKM
Vrijwillige Landstorm Korps Motordienst
Wr
Wielrijders
Onderdeel
AAT
Aan en Afvoer Troepen
AD
Algemene Dienst
Afw Bur
Afwikkelingsbureau
AHK
Algemeen Hoofdkwartier
AI
Artillerie-Inrichtingen
AID
Artillerie Inlichtingendienst
AMA
Artillerie Meetafdeling
AMC
Artillerie Meetcompagnie
AMD
Artillerie Meetdienst
AMRS
Artillerie Motorrijschool
APD
Algemeen Paardendepot
APM
Algemeen Park Motorvoertuigen
Apoth
Apotheek
Aut Bat
Auto Bataljon
BAMO
Bureau Aanmaak Munitie in Oorlogstijd
Bat
Bataljon
Batt
Batterij
Bcie
Bewakingscompagnie
Bdet
Bewakingsdetachement
Ber off
beroeps officier
BewTr
Bewakingstroepen
BOUV
Buitengewone Oproeping - Uitwendige Veiligheid
BVV
Bureau Voorbereidende Vernielingen
BVV
Bureau Voorbereiding Vernielingen
cdt
commandant
Centr Hosp
Centraal Hospitaal
Chir hosp
Chirurgisch hospitaal
Cie
Compagnie
CITB
Centraal Inundatie- en Technisch Bureau
CLB
Centraal Luchtwacht Bureau
CLD
Commandement Lichte Divisie
CLV
Commando Lucht Verdediging
CM
Compagnie Mortieren
CMH
Centraal Militair Hospitaal
CMMKU
Centrale Magazijnen van Militaire Kleding en Uitrusting
Co
Commando
COI
Centrale Onderwijs Inrichting
Comm
Commando
COPsyDV
Centraal Orgaan ter regeling van de Psychiatrische Dienst ter Velde
COW
Centraal orgaan voor de voorziening in behoeften van de weermacht
CP
Compagnie Pioniers
CPO
Centraal Psychiatrisch Orgaan
CT
Compagnie Torpedisten
CvP
Commissie van Proefneming
DB
Depot Bewaking
Dep Bat
Depot Bataljon
Depcie
Depot compagnie
Det
Detachement
DEV
Directie Etappen en Verkeersdienst
DIB
Dienst Identificatie en Berging
DInf
Depot Infanterie
Dinttr
Depot Intendancetroepen
dir
dirigerend
Div
Divisie
DKMG
Dienst Kwartiermeester Generaal
DMA
Depot Motorartillerie
DMD
Depot Motordienst
DML
Directeur Materieel Landmacht
DPt
Detachement Politietroepen
DvD
Departement van Defensie
EAC
Etappen Auto Compagnie
EAI
Eerstaanwezend Ingenieur
ED
Etappen Directie
Esk
Eskadron
EVD
Etappen en Verkeersdienst
EWR
Eskadron Wielrijders
GB
Grens Bataljon
GD
Geneeskundige Dienst
gedet
gedetacheerd
Genie Tr
Genie Troepen
Gr
Grenadiers
GS
Generale Staf
GT
Geneeskundige Troepen
Hfd
Hoofd
Hfdkw
Hoofdkwartier
Hfdvbpl
Hoofdverbandplaats
HKV
Hoofdkwartier van het Veldleger
HvH
Hoek van Holland
IDC
Indelings Districtscommandant
IdG
Inspectie der Genie
IGDKL
Inspectie Geneeskundige Dienst Koninklijke Landmacht
IMGD
Inspectie Militair Geneeskundige Dienst
JaVA
Jachtvliegtuigafdeling
Jur
Juridische
K
Korps
Kart
Kustartillerie
KMA
Koninklijke Militaire Academie
KMAR
Koninklijke Marechaussee
KMD
Korps Motor Dienst
KMG
Kwartiermeester Generaal
KMK
Koninklijke Militaire Kapel
KML
Koninklijke Militaire Luchtvaart
KMR
Koninklijke Marine Reserve
KNIL
Koninklijk Nederlands Indisch Leger
KPT
Korps Pontonniers en Torpedisten
KRA
Korps Rijdende Artillerie
KT
Korps Tolken
Lab
Laboratorium
Lad
Luchtafweerdienst
Lafwd
Luchtafweerdienst
Lask
Landstormkorps
LD
Lichte Divisie
LK
Leger Korps
Lkt
Legerkorpstrein
LmGr
Luchtmachtgroep
LSK
Luchtstrijdkrachten
LuA
Luchtdoel Artillerie
LuMitr
Luchtdoelmitrailleur
LVA
Luchtvaartafdeling
LVB
Luchtvaart bedrijf
Lvbrig
Luchtvaartbrigade
Lvd
Luchtverdediging
LvdG
Luchtverdediginggroep
LvdK
Luchtverdedigingkring
LvR
Luchtvaartregiment
Lvt
Luchtvaarttroepen
Lwd
Luchtwachtdienst
MA
Militaire Administratie
Mart
Motorartillerie
MBEM
Materieel Bureau Elektronica Marine
MC
Mitrailleur Compagnie
MCPD
Militair Centrale Tandprothesen Dienst
MD
Motordienst
MeetC
Meet Compagnie
MeetG
Meet Groep
MELD
Mitrailleur Eskader Lichte Divisie
MGD
Militair Geneeskundige Dienst
MHA
Mobiele Herstel Afdeling
Mil Hosp Af
Militair Hospitaal Amersfoort
Mil Hosp Utr
Militair Hospitaal Utrecht
Mil Vet Dienst
Militair Veterinaire Dienst
Mitr hwpl
Mitrailleur herstelwerkplaats
Mitr
Mitrailleur
MK
Militaire Krijgsraad
ML
Militaire Luchtvaart
MP
Militaire Politie
MPhD
Militair Pharmaceutische dienst
MpsESt
Militair Psychiatrisch Evacuatie Station
MT
Marine Troepen
Mtrd
Materieeldienst
Munp
Munitiepark
Mvb
Motorverkeersbrigade
Mvt
Motorvoertuigen
NGAT
Netherlands Gouverment Air Transport
NHW
Noord-Holland West
NRKr
Nederlands Rode Kruis
NSF
Nederlandse Springstoffen Fabriek
NT
Nederlandse Troepen
OLZ
Opperbevelhebber van Land en Zeemacht
Opl
opleiding
PA
Ponton Afdeling
PA
Pontonniersafdeling
PAC
Pantser Afweer Compagnie
PAG
Pantserafweergeschut
Paw
Pantserwagens
PC
Pioniers Compagnie
pcdt
pelotonscommandant
Pl
Plaatselijke
Poltr
Politietroepen
Ptr
Pontonniers
R
Regiment
RA
Regiment Artillerie
Reg
Regiment
Reg-LuA
Regiment Luchtdoel Artillerie
Remr
Remonte-rijder
RGr
Regiment Grenadiers
RGC
Reserve Grens Compagnie
RGGr
Regiment Grenscompagnie Grenadiers
RGT
Regiment Genie Troepen
RH
Regiment Huzaren
RHM
Regiment Huzaren motorrijder
RI
Regiment Infanterie
RJ
Regiment Jagers
RK
Rode Kruis
RKA
Regiment Kust Artillerie
RKArt
Regiment Kust Artillerie
RKrcie
Rode Kruis compagnie
RMA
Regiment Motor Artillerie
RMG
Rijks Magazijn voor Geneesmiddelen
RRA
Regiment Rijdende Artillerie
RS
Regiment Stoottroepen
RVA
Regiment Veld Artillerie
RW
Regiment Wielrijders
Sba
Schipbrugafdeling
SC
Sectie C.
scdt
sectie commandant
SCIV
Schade Commissie Inundatiën Veldleger
SD
Speciale diensten
SDOA
School Dienstplichtigen Officieren Administratie
Sie
Sectie
SK
Stafkwartier
SocD
Sociale dienst
SpC
Speciale Compagnie
Spwd
Spoorwegdienst
SROBA
School reserve officieren bereden artillerie
SROG
School reserve officieren genie
SROI
School reserve officieren infanterie
SROLuA
School reserve officieren luchtdoelartillerie
SROMA
School reserve officieren militaire administratie
SROML
School reserve officieren militaire luchtvaart
SROOA
School reserve officieren onbereden artillerie
SRORA
School reserve officieren regiment artillerie
TA
Triangulatieafdeling
SROvGez
School reserve officieren van Gezondheid
TBF
Territoriaal Bevelhebber Friesland
TBNB
Territoriaal Bevelhebber Noord Brabant
TBO
Territoriaal Bevelhebber Oost
TBZL
Territoriaal Bevelhebber Zuid Limburg
TCFGrDr
Territoriaal Commando Friesland Groningen en Drente
THC
Technische Hogeschool Compagnie
Thkd
Tandheelkundige dienst
TMD
Terreinmeetdienst
TTD
Telegraaf- en Telefoondienst
VA
Veld Artillerie
Vapoth
Veldapotheek
Vbd Afd
Verbindingsafdeling
VbdA
Verbindingsafdeling
Vbdd
Verbindingsdienst
VbdD
Verbindingsdienst
VC
Veld Compagnie
VCA
Verenigde centrale autobedrijven
VerbplA
Verbandplaatsafdeling
Verk
Verkennings
VerkA
Verkenningsafdeling
Verkgr
Verkenningsgroep
Verl Afd
Verlichtingsafdeling
VerVA
Verkenningsvliegtuigafdeling
VetD
Veterinaire Dienst
Vg H
Vesting Holland
VG
Verkenningsgroep
VgH
Vesting Holland
VGt
Verenigde Goederentrein
Vk
Verkeer
Vkg
Verkenningsgroep
VL
Veldleger
VLA
Verlichtingsafdeling
VLK
Vrijwillige Landstorm Korps
VLSK
Vrijwillige Landstorm Korps
VPR
Verenigd Regiment Patrouille
VPT
Varende Pontonniers
VRD
Vuurregelingsdienst
Vtd
Vaartuigendienst
Vtdep
Vaartuigendepot
VWB
Verenigde Blikfabrieken Werkliedenkorps ?
VZS
Veldziekenstal
Wb
Wegenbouwwerken
Wlk
Werkliedenkorps
Wmvz
Weermachtsvoorzieningen
Wnr
Waarnemer
Wr
Wielrijders
Wt
Wegentroepen
ZenG
Zieken en Gewonden
ZL
Zuid Limburg
ZLA (tl)
Zoeklichtenafdeling (tegen luchtdoelen)
ZlA
Zoeklicht Afdeling
ZSA
Ziekenstal (A) Doorn
Rangen en functies
Aooi
Adjudant onder officier instructeur
Ambt
Ambtenaar
Bl
Binnenloods
Cdt
Commandant
Comm
Commissaris